臺灣桃園地方法院民事裁定　　　　　110年度消債更字第280號
聲　請　人
即　債務人　袁敏嘉（原名：袁玉貞）


代　理　人　林彥苹律師
上列聲請人因消費者債務清理事件聲請更生，本院裁定如下：
    主  文
聲請人即債務人袁敏嘉自民國一一○年十月二十九日下午五時起
開始更生程序。
命司法事務官進行本件更生程序。
    理  由
一、本件聲請人即債務人以其負欠金融機構等債務無法清償，於
    民國110 年8 月11日調解期日與債權人間未達成還款協議致
    調解不成立，及聲請人無擔保或無優先權之債務總額未逾新
    臺幣（下同）1,200 萬元，亦未經法院裁定開始清算程序或
    宣告破產為由，聲請裁定准予更生等語。
二、按債務人不能清償債務或有不能清償之虞者，得依本條例所
    定更生或清算程序，清理其債務；債務人無擔保或無優先權
    之本金及利息債務總額未逾1,200 萬元者，於法院裁定開始
    清算程序或宣告破產前，得向法院聲請更生；債務人對於金
    融機構負債務者，在聲請更生或清算前，應向最大債權金融
    機構請求協商債務清償方案，或向其住、居所地之法院或鄉
    、鎮、市、區調解委員會聲請債務清理之調解；協商或調解
    成立者，債務人不得聲請更生或清算。但因不可歸責於己之
    事由，致履行有困難者，不在此限，消費者債務清理條例（
    下稱消債條例）第3 條、第42條第1 項、第151 條第1 項、
    第7 項分別定有明文。揆諸消債條例之立法目的，乃在於使
    陷於經濟上困境之消費者，得分別情形利用更生或清算程序
    清理債務，藉以妥適調整債務人與債權人及其他利害關係人
    之權利義務關係，保障債權人之公平受償，並謀求消費者經
    濟生活之更生機會，從而健全社會經濟發展（消債條例第1
    條參照）。是以，債務人若有不能清償債務或有不能清償債
    務之虞，且客觀上並無濫用更生或清算程序之情事，自應使
    其藉由消債條例所定程序以清理債務，然債務人若已利用消
    債條例前置協商或調解機制與金融機構成立協商或調解，即
    須依約清償債務，不得依消債條例聲請更生或清算，蓋該債
    務清償方案係經債務人行使程序選擇權而與債權人締結之債
    務清理契約，其即應受該契約之拘束，且消債條例更生之規
    範目的，係在維持債務人基本生活之情況下，於債務人之能
    力範圍內盡力清償債務，非謂債務人得任意利用債務清理程
    序減輕債務，因此，為避免債務人針對已成立之協商或調解
    方案任意毀諾，濫用更生或清算之債務清理程序，需債務人
    於協商或調解成立後因不可歸責於己之事由，致其無法履行
    原定清償方案，始例外得依消債條例聲請更生或清算。又按
    法院開始更生程序之裁定，應載明其年、月、日、時，並即
    時發生效力；法院裁定開始更生或清算程序後，得命司法事
    務官進行更生或清算程序，必要時，得選任律師、會計師或
    其他適當之自然人或法人1 人為監督人或管理人，消債條例
    第45條第1 項、第16條第1 項亦有明定。
三、經查，聲請人因負欠金融機構債務，於消債條例施行後曾與
    最大債權金融機構渣打國際商業銀行股份有限公司（下稱渣
    打銀行）成立前置協商，雙方就金融機構無擔保債權部分達
    成分34期，利率7%，自100 年7 月起，每月償還10,084元之
    協商方案，並經臺灣新竹地方法院100 年度司消債核字第74
    3 號裁定認可，聲請人履約至100 年11月止開始遲延繳款，
    於101 年1 月報送毀諾等情，有財團法人金融聯合徵信中心
    當事人綜合信用報告－債務清理條例前置協商專用債權人清
    冊、消債事件查詢作業資料、渣打銀行110 年10月8 日民事
    陳報狀及所附前置協商相關資料等件附卷可稽（見調解卷第
    12、26頁、本院卷第76至84頁）。而債務人與債權人成立協
    商或調解後，即應依誠信原則履行，故應限制於債務人因不
    可歸責於己之事由，致履行有困難時，始得聲請更生或清算
    ，俾債務人盡力履行協商方案，避免任意毀諾，是本件聲請
    人向本院聲請更生，自須審究其是否有符合消債條例第151
    條第7 項但書所列之不可歸責於己之事由，致履行有困難之
    情形，並審酌聲請人目前全部收支及財產狀況，評估其是否
    已達不能維持最低生活條件，而有不能清償債務或有不能清
    償之虞之情事。
四、再查：
（一）聲請人陳明其於前置協商成立後，於履約期間因配偶失業
      ，聲請人須獨自負擔全部家庭生活開銷，入不敷出，無法
      繼續履行還款義務而毀諾乙節，雖未據聲請人提出相關事
      證以實其說，惟依卷附聲請人之勞工保險被保險人投保資
      料表及明細所示（見調解卷第20頁反面），聲請人於100
      年7 月1 日起任職於介面光電股份有限公司之投保薪資為
      25,200元，本院爰以該金額認定為其協商當時之每月薪資
      所得，而該薪資所得於扣除協商還款金額10,084元後，雖
      有餘額15,116元（25,200元－10,084元）可供聲請人個人
      維持生活所需（依消債條例第64條之2 規定，以行政院內
      政部所公告100 年度7 至12月臺灣省每人每月最低生活費
      用10,244元之1.2 倍即12,293元計算），惟聲請人尚須負
      擔扶養1 名未成年子女（96年5 月出生，見調解卷第23頁
      戶籍謄本）之義務，難期待能依約繼續履行協商還款條件
      ，故聲請人非出於惡意不履行其債務而具有消債條例第15
      1 條第7 項但書所規定因不可歸責於己之事由，致履行有
      困難之情形，可堪認定。又依本院司法事務官函請各債權
      人陳報聲請人所積欠之債務總額，除桃園市政府交通事件
      裁決處陳報已無債權外，渣打銀行陳報全體金融機構債權
      額為239,325 元，非金融機構債權部分則分別有交通部公
      路總局新竹區監理所中壢監理站1,752 元、匯豐汽車股份
      有限公司86,459元、裕融企業股份有限公司236,792 元、
      衛生福利部中央健康保險署2,016 元、勞動部勞工保險局
      59,864元、亞太電信股份有限公司12,476元（見調解卷第
      39、41、45、47、51、54頁），合計已陳報之無擔保或無
      優先權債權總額為638,684 元（239,325 元＋1,752 元＋
      86,459元＋236,792 元＋2,016 元＋59,864元＋12,476元
      ），未逾1,200 萬元，從而，聲請人雖曾與金融機構協商
      成立而毀諾，仍得再為本件更生之聲請。
（二）又依聲請人於財產及收入狀況說明書、陳報狀所載及到庭
      所陳明，其名下有南山人壽保單（為聲請人父親投保）及
      汽、機車各1 台（年份各為：2002年、2020年），別無其
      他財產，收入來源部分，原無工作收入，在家照顧年幼子
      女，自109 年12月起係任職於葳天科技公司，每月薪資約
      33,000元，另110 年9 月前每月領有育兒津貼3,500 元等
      情，業據提出全國財產稅總歸戶財產查詢清單、107 年度
      及108 年度綜合所得稅各類所得資料清單、薪資單、勞工
      保險被保險人投保資料表及明細、汽機車行車執照等件為
      憑（見調解卷第14至20頁、本院卷第62頁），是本院爰以
      33,000元作為核算聲請人現在償債能力之基礎。
（三）再按債務人必要生活費用，以最近1 年衛生福利部或直轄
      市政府所公告當地區每人每月最低生活費1 點2 倍定之；
      受扶養者之必要生活費用，準用第1 項規定計算基準數額
      ，並依債務人依法應負擔扶養義務之比例認定之；前2 項
      情形，債務人釋明更生期間無須負擔必要生活費用一部或
      全部者，於該範圍內，不受最低數額限制；債務人證明確
      有必要支出者，不受最高數額及應負擔比例之限制，消債
      條例第64條之2 定有明文。查聲請人主張其個人每月生活
      必要支出為15,389元（膳食費8,000 元、水電瓦斯費1,26
      5 元、交通費1,000 元、行動電話費2,583 元、勞健保費
      1,341 元、團保費200 元、日常生活雜支1,000 元）及其
      雙親、三名未成年子女扶養費用各2,000 元、9,000 元（
      上開水電瓦斯費及子女扶養費已由聲請人之配偶負擔另二
      分之一金額），並提出交通費、行動電話費相關單據在卷
      為證（見本院卷第66至70頁）。就聲請人臚列個人每月生
      活必要支出費用15,389元，雖未逾衛生福利部所公告110
      年度桃園市每人每月最低生活費15,281元之1.2 倍為18,3
      37元，惟其中行動電話費2,583 元部分，業據聲請人陳明
      其個人平均支出數額每月為900 元，其餘為其配偶之小額
      支付費用等語，是本院衡以聲請人現積欠之債務及債權人
      債權之確保，認其每月行動電話費數額應以588 元列計為
      適當，逾此範圍，即無可採，則聲請人個人每月必要支出
      應為13,394元（膳食費8,000 元、水電瓦斯費1,265 元、
      交通費1,000 元、行動電話費588 元、勞健保費1,341 元
      、團保費200 元、日常生活雜支1,000 元）；另雙親扶養
      費各2,000 元部分，聲請人雖表示渠等現在沒有工作，法
      定扶養義務人共有4 人（見調解卷第68頁反面），然未見
      聲請人提出相關事證釋明其雙親有何不能工作之情事，本
      院尚無從判斷其雙親是否確有受聲請人扶養之必要而有此
      部分扶養費支出；至於三名子女扶養費各9,000 元部分，
      本院衡以聲請人之未成年子女現均與父母親及祖父母同住
      ，爰依上開桃園市每人每月最低生活費18,337元之7 成核
      定計算為12,836元（18,337元×70% ），其中一名子女扣
      除原每月領有之育兒津貼3,500 元後則為9,336 元（〈18
      ,337元×70 %〉－3,500 元＝9,336 元），再由扶養義務
      人各分擔2 分之1 之金額即為6,418 元（12,836元×1/2
      ）、4,668 元（9,336 元×1/2 ），是聲請人此部分之扶
      養費應各以6,418 元、6,418 元、4,688 元為適當，逾此
      數額則不予認列。準此，聲請人每月必要支出金額合計為
      30,898元（13,394元＋6,418 元＋6,418 元＋4,668 元＝
      30,898元）。
（四）而依聲請人現每月33,000元之收入狀況，扣除其自身必要
      生活費用及子女扶養費30,898元後，餘額為2,102 元（33
      ,000元－30,898元＝2,102 元），此餘額已不足清償前置
      調解程序中由最大債權金融機構渣打銀行提供簽約債權金
      額239,325 元、分84期、利率5%，月付3,387 元之還款方
      案（見調解卷第68、72頁），遑論其仍有負欠上開非金融
      機構債務尚未納入考量。是本院綜合上情，堪認聲請人客
      觀上經濟狀況已有不能清償債務之情形，而有藉助更生制
      度調整其與債權人間之權利義務關係，重建其經濟生活之
      必要。
五、綜上所述，依聲請人之收支及財產狀況，確有不能清償債務
    之虞之情事，且未經法院裁定開始清算程序或宣告破產。此
    外，復查無聲請人有消債條例第6 條第3 項、第8 條或第46
    條各款所定駁回更生聲請之事由存在，從而，聲請人聲請更
    生，核無不合，應予准許。爰依同條例第45條第1 項、第16
    條第1 項規定，裁定如主文。
六、又聲請人於更生程序開始後，應由債權人會議可決或經法院
    裁定認可其更生方案後方能實行，是聲請人仍應衡量本身財
    產狀況及每月收入等情，據實詳列每月必要支出，並提出足
    以為債權人接受或經法院認為已盡力清償之更生方案以供採
    擇，附此敘明。
中    華    民    國   110    年    10    月    29    日
                  民事第二庭    法  官  呂如琦
正本係照原本作成。
本裁定不得抗告。
本裁定業已於110年10月29日下午5時公告。
中    華    民    國   110    年    10    月    29    日
                                書記官  王志成
　
附記：本件業已裁定開始更生程序，債權人不論有無執行名義，
      非依更生程序，不得行使其權利；債務人亦不得對有優先
      權以外之債權人再為任何清償行為。